【裁判字號】    97,訴,1027
【裁判日期】    970522
【裁判案由】    偽證等
【裁判全文】
臺灣臺中地方法院刑事判決              97年度訴字第1027號
公  訴  人  臺灣臺中地方法院檢察署檢察官
被      告  甲○○
上列被告因偽證案件，經檢察官提起公訴（96年度偵字第23151
號)，本院判決如下：
    主  文
甲○○無罪。
    理  由
一、公訴意旨略以：被告甲○○於民國96年9月11日上午10時30
    分許至同日中午12時許間之某時許，基於意圖為自己不法所
    有之犯意，持自不詳處所取得之林基榮所有之鑰匙乙串（內
    含車牌號碼G68-078號重型機車鑰匙乙支及林基榮住宅鑰匙2
    支），至臺中市○○區○○路3段148之1號前，趁四下無人
    之際，以上開機車鑰匙插入林基榮之妻林萍停放在上開處
    所之車牌號碼G68-078號重型機車電門轉動之方式，發動並
    騎乘上開機車離開，而竊取上開機車得逞。甲○○於竊取上
    開機車得逞後，又於96年9月12日上午7時30分許，至林基榮
    之母親乙○○所經營之早餐店，告知乙○○已尋獲其報失竊
    之重型機車，並要求乙○○提供新臺幣（下同）100元加油
    ，惟乙○○給予甲○○100元後，甲○○旋即離去而未告知
    上開機車之停放處所，迨乙○○四處尋找後，始在甲○○位
    於臺中市○○區○○路181號5樓之3住處前，尋獲上開機車
    。嗣乙○○報警後，經警方於96年9月12日上午8時37分許，
    當場逮捕甲○○，再將甲○○解送至臺灣臺中地方法院檢察
    署偵訊。詎甲○○竟於同日17時24分許，在該檢察署羈押室
    ，於檢察官開庭偵訊時，基於偽證之犯意，以證人身分作證
    ，就該案情有重要關係之事項，供前具結後為虛偽陳述，而
    在偵查庭中結證稱：上開重型機車係張祐榮竊取的等語。因
    認被告甲○○涉犯刑法第168條偽證罪嫌（被告甲○○竊盜
    部分，由本院另行判決）。
二、按犯罪事實應依證據認定之，無證據不得認定犯罪事實，又
    不能證明被告犯罪者，應諭知無罪之判決，刑事訴訟法第15
    4條第2項及第301條第1項分別定有明文。次按刑事訴訟法上
    所謂認定犯罪事實之證據，係指足以認定被告確有犯罪行為
    之積極證據而言；如未能發現相當證據或證據不足以證明，
    自不能以推測或擬制之方法，以為裁判基礎（最高法院29年
    上字第3105號、40年台上字第86號判例參照）。又檢察官就
    被告犯罪事實，應負舉證責任，並指出證明之方法，刑事訴
    訟法第161條第1項定有明文，因此，檢察官對於起訴之犯罪
    事實，應負提出證據及說服之實質舉證責任。倘其所提出之
    證據，不足為被告有罪之積極證明，或其指出證明之方法，
    無從說服法院以形成被告有罪之心證，基於無罪推定之原則
    ，自應為被告無罪判決之諭知（最高法院92年台上字第128
    號判例參照）。
三、本件公訴人認被告甲○○涉犯上開罪嫌，無非以上開重型機
    車確為被告所偷竊，且被告坦承有於偵查庭中虛偽證稱：上
    開重型機車係張祐榮竊取的等語為其主要論據。惟按刑法第
    168條之偽證罪，係以證人、鑑定人、通譯於執行審判職務
    之公署審判時或於檢察官偵查時，於案情有重要關係之事項
    ，供前或供後具結，而為虛偽之陳述為構成要件；所謂於案
    情有重要關係之事項，係指該事項之有無，足以影響於裁判
    之結果，有使裁判陷於錯誤之危險者而言。刑事訴訟法第18
    1條規定：「證人恐因陳述致自己或與其有前條第一項關係
    之人（現為或曾為證人之配偶、直系血親、三親等內之旁系
    血親、二親等內之姻親、或家長、家屬者，與證人定有婚約
    者，現為或曾為證人之法定代理人或現由或曾由證人為其法
    定代理人者）受刑事追訴或處罰者，得拒絕證言。」，旨在
    免除證人陷於抉擇控訴自己或與其有一定身分關係之人、或
    陳述不實而受偽證之處罰、或不陳述而受罰鍰處罰，甚而主
    觀上認為違反具結文將受偽證處罰之困境。又證人此項拒絕
    證言權，與被告之緘默權，同屬不自證己罪之特權，為確保
    證人此項權利，刑事訴訟法第186條第2項規定，法官或檢察
    官有告知證人之義務；如法官或檢察官未踐行此項告知義務
    ，而告以具結之義務及偽證之處罰並命朗讀結文後具結，將
    使證人陷於如前述之抉擇困境，無異剝奪證人此項拒絕證言
    權，強迫其作出讓自己入罪之陳述，違反不自證己罪之原則
    ，自係侵犯證人此項權利。查本件被告雖自承有於上開時、
    地，經檢察官諭知具結之義務及偽證之處罰具結後作證為虛
    偽陳述，惟被告當時係經警方以涉嫌竊盜罪逮捕後，以被告
    身分解送臺灣臺中地方法院檢察署，檢察官並先以被告身分
    訊問後始接續改以證人身分訊問，依上開說段，檢察官依法
    自應告知得拒絕證言，始符保護證人合法權益之旨，惟觀之
    該次偵訊筆錄（96年度偵字第23151號卷第5頁），檢察官並
    未將該項權利依法告知，揆諸上揭說明，自不生具結之效力
    。則被告在該次偵訊程序中所為之證言，不論其內容如何，
    依公訴人所舉之證據，既欠缺告知得拒絕證言之程序，被告
    該次證言即難遽予認定構成偽證之犯行，即難依刑法第168
    條偽證之罪責相繩（最高法院年96年度台上字第7239號判決
    意旨參照）。
(三)、基上，本件被告甲○○所為與檢察官起訴罪名之構成要件有
    間，尚無法遽依該罪名相繩。是以，本件公訴人所提出之證
    據或所指出之證明方法，尚不足為被告有罪之積極證明，或
    說服本院形成被告有罪之心證，此外，本院復查無其他積極
    之事證，足認被告確有檢察官起訴之犯行，揆諸上開條文及
    判例意旨，自應為被告無罪之諭知，以免冤抑。
據上論斷，應依刑事訴訟法第301條第1項，判決如主文。
中    華    民    國    97    年    5     月    22    日
                  刑事第十四庭  審判長法  官   陳  葳
                                      法  官   林世民
                                      法  官   洪堯讚
上正本證明與原本無異。
如不服本判決，應於收受送達後10日內向本院提出上訴書狀（應
敘述具體理由並附繕本）。
上訴書狀如未敘述理由，應於上訴期間屆滿後20日內補提理由書
於本院。
                                      書記官   沈慧玲
中    華    民    國    97    年    5     月    22    日


司法院資訊處製作；財團法人民間司法改革基金會備份。
